ACORDAO-COMPLETO-2383971

ACÓRDÃO 12527/2019 ATA 42/2019 - SEGUNDA CÂMARA

VISTOS, relatos e discutidos estes autos de representação formulada pelo Exmo. Sr. Gustavo Moulin Ribeiro, como Juiz Federal da Vara de Linhares junto à Seção Judiciária do Espírito Santo, sobre os indícios de desvio de função e de burla ao princípio do concurso público em face da aplicação de multas por servidor ocupante do cargo de técnico administrativo no Instituto Brasileiro do Meio Ambiente e dos Recursos Naturais Renováveis (Ibama) a partir da suposta ausência de previsão normativa para o correspondente exercício da função de fiscalização ambiental;
ACORDAM os Ministros do Tribunal de Contas da União, reunidos em Sessão da 2ª Câmara, em:
9.1. conhecer da presente representação, por atender os requisitos de admissibilidade previstos nos arts. 235 e 237, III, do RITCU, para, no mérito, considerá-la improcedente, diante dos elementos de convicção até aqui obtidos pelo TCU;
9.2. determinar que a unidade técnica adote as seguintes medidas:
9.2.1. envie a cópia do presente Acórdão, com o Relatório e a Proposta de Deliberação, ao ilustre representante e ao Ibama, para ciência; e
9.2.2. arquive o presente processo.

Representação formulada pelo Exmo. Sr. Gustavo Moulin Ribeiro, Juiz Federal da Vara de Linhares da Seção Judiciária do Espírito Santo, a respeito de possível ocorrência de desvio de função e de burla ao princípio do concurso público decorrente da aplicação de multas por servidor ocupante de cargo de técnico administrativo do Instituto Brasileiro do Meio Ambiente e dos Recursos Naturais Renováveis (Ibama), para o qual supostamente não haveria previsão normativa de exercício da função de fiscalização ambiental.

Segunda Câmara

Instituto Brasileiro do Meio Ambiente e dos Recursos Naturais Renováveis (Ibama).

3. Interessados/Responsáveis: não há.

13.1. Ministros presentes: Ana Arraes (Presidente), Aroldo Cedraz e Raimundo Carreiro.
13.2. Ministro-Substituto presente: André Luís de Carvalho (Relator).

ANDRÉ DE CARVALHO

Trata-se de representação formulada pelo Exmo. Sr. Gustavo Moulin Ribeiro, como Juiz Federal da Vara de Linhares junto à Seção Judiciária do Espírito Santo, sobre os indícios de desvio de função e de burla ao princípio do concurso público em face da aplicação de multas por servidor ocupante do cargo de técnico administrativo no Instituto Brasileiro do Meio Ambiente e dos Recursos Naturais Renováveis (Ibama) a partir da suposta ausência de previsão normativa para o correspondente exercício da função de fiscalização ambiental. 
2.	Após a análise do feito, o auditor federal lançou seu parecer à Peça 6, com a anuência dos dirigentes da unidade técnica (Peças 7 e 8) , nos seguintes termos:
" (...) INTRODUÇÃO
1. Cuidam os autos de representação encaminhada pela Vara Federal de Linhares/ES a respeito de possíveis irregularidades relativas à aplicação de multas por parte de servidor ocupante do cargo de técnico administrativo do Ibama, o que comprometeria a higidez dos autos de infração emitidos nessas condições e evidenciaria desvio de função, bem como violação ao princípio do concurso público. 
2. A ocorrência foi registrada em 13/3/2009, no âmbito de ação penal promovida pelo Ministério Público Federal em desfavor de Miguel Ferri Lourencini por incurso nas penas dos artigos 2° da Lei 8.176/91 e art. 55 da Lei 9605/98. O citado réu teria promovido a extração de argila em área superior a um hectare sem contar com as autorizações para isso, sendo que o servidor do Ibama em questão foi responsável por lavrar um dos autos de infração (peça 1, p. 1-2) . 
3. Contudo, vale ressaltar que o juiz do caso considerou que a possível ilegalidade associada à aplicação da multa não tinha relevância no âmbito da ação penal, já que o auto de infração teve apenas o papel de dar notícia sobre o suposto crime, independentemente da legitimidade do agente autuante (peça 1, p. 6-7) .
EXAME DE ADMISSIBILIDADE
4. Inicialmente, deve-se registrar que a representação preenche os requisitos de admissibilidade constantes no art. 235 do Regimento Interno do TCU, haja vista a matéria ser de competência do Tribunal, referir-se a responsável sujeito a sua jurisdição, estar redigida em linguagem clara e objetiva, conter nome legível, qualificação e endereço do representante, bem como encontrar-se acompanhada de suficientes indícios concernentes à irregularidade ou ilegalidade.
5. Além disso, a Vara Federal em Linhares/ES possui legitimidade para representar ao Tribunal, consoante disposto no inciso III do art. 237 do RI/TCU. 
6. Ainda, conforme dispõe o art. 103, § 1º, in fine, da Resolução - TCU 259/2014, verifica-se a existência do interesse público no trato da suposta irregularidade/ilegalidade, pois a emissão de autos de infração por servidor não legalmente qualificado para tal poderia, em tese, causar prejuízo às respectivas ações de fiscalizações ambientais por conta de questionamentos sobre sua legitimidade.
7. Dessa forma, a representação poderá ser conhecida, para fins de comprovar a sua procedência, nos termos do art. 234, § 2º, segunda parte, do Regimento Interno do TCU, aplicável às representações de acordo com o parágrafo único do art. 237 do mesmo RI/TCU.
EXAME TÉCNICO
8. Conforme mencionado acima, o expediente destaca a suposta ilegalidade da aplicação de multa por servidor ocupante do cargo de técnico administrativo do Ibama. Nesse sentido, consta do processo auto de infração, lavrado em 13/3/2009, com assinatura identificada pelo carimbo de Luiz Carlos Lima Magalhães, técnico administrativo de matrícula 0713207 (peça 1, p. 13) . 
9. Preliminarmente, foi realizado contato telefônico com a Coordenação-Geral de Fiscalização Ambiental (CGFis) da Diretoria de Proteção Ambiental (Dipro) do Ibama sobre a existência de previsão normativa para o exercício da função de fiscalização ambiental por servidor ocupante de cargo de técnico administrativo. 
10. Em resposta, a Coordenação-Geral informou que, à época da ocorrência relatada no expediente, não havia restrição quanto ao cargo ocupado pelos servidores do Ibama atuando como fiscais ambientais. Acrescentou que, a partir da edição da Portaria Ibama 24/2016, ainda vigente, somente ocupantes dos cargos de analista ambiental ou técnico ambiental poderiam atuar na fiscalização ambiental.  A CGFis encaminhou cópia do referido normativo como suporte aos seus esclarecimentos (peça 3) . 
11. A Portaria Ibama 24/2016 aprovou o regulamento interno de fiscalização ambiental da autarquia. O art. 10, inciso I, do seu anexo estabelece que o servidor designado para a fiscalização ambiental deve ser analista ambiental ou técnico ambiental do quadro efetivo do Ibama (peça 3, p. 4) . Por sua vez, o art. 3º do normativo revogou a Portaria Ibama 11/2009 (peça 3, p. 1) , que regulamentava o tema anteriormente.
12. A Portaria Ibama 11/2009 foi editada em 10/6/2009 (peça 4) , depois, portanto, da aplicação da multa em 13/3/2009 (ver item 8 acima) . De qualquer forma, vale notar que o normativo não traz restrição de cargo para o exercício da função de fiscalização ambiental, falando apenas em "servidor do quadro efetivo" da autarquia (peça 4, p. 2) . O art. 3º da portaria também tratou da revogação de regulamento anterior, dessa vez a Portaria 53, publicada no Diário Oficial da União de 28/4/1998 (peça 4, p.1) .
13. A Portaria 53/98 aprovou o regulamento interno da fiscalização do Ibama que estava vigente à época da atuação do servidor Luiz Carlos Lima Magalhães como fiscal ambiental (peça 5) . Esse normativo, de forma semelhante à Portaria 11/2009, também não apresenta restrição de cargo para o exercício da função de fiscalização ambiental. Nesse sentido, a única especificação está definida no art. 25 do Anexo I (peça 5, p. 7) :
Art. 25 - A posse e lavratura dos termos e documentos a que se refere os incisos I, II, III, V, VI, VII, X e XI do artigo 6º deste regulamento, bem como o uso do uniforme padronizado de fiscalização e o uso e porte de armas, são da prerrogativa exclusiva dos servidores pertencentes ao quadro permanente, do IBAMA.
14. É importante ressaltar que todas as Portarias do Ibama citadas condicionam o exercício da função de fiscalização ambiental à participação do servidor em cursos de capacitação sobre o tema. Tal orientação visa que a atuação do fiscal ambiental da autarquia seja mais alinhada com as expectativas para a função, independentemente do cargo ocupado pelo servidor.
15. Dessa forma, diante dos elementos presentes nos autos, não restou caracterizada a impropriedade alegada, resultante de atuação de servidor do Ibama ocupante do cargo de técnico administrativo como fiscal ambiental à época dos fatos relatados. 
CONCLUSÃO
16. O documento constante da peça 1 deve ser conhecido como representação, por preencher os requisitos previstos nos arts. 235 e 237, inciso III, do Regimento Interno/TCU e no art. 103, § 1º, da Resolução - TCU 259/2014. O exame dos elementos contidos no expediente não indicou a ocorrência da irregularidade objeto da representação, já que não foi constatada ilegalidade decorrente do exercício de função de fiscal ambiental por servidor ocupante do cargo de técnico administrativo do Ibama à época dos fatos relatados. Sendo assim, entende-se que a representação é improcedente.
PROPOSTA DE ENCAMINHAMENTO
17. Ante todo o exposto, submetem-se os autos à consideração superior, propondo:
a) conhecer da presente representação, satisfeitos os requisitos de admissibilidade previstos nos arts. 235 e 237, inciso III, do Regimento Interno deste Tribunal, e no art. 103, § 1º, da Resolução - TCU 259/2014, para, no mérito, considerá-la improcedente;
b) dar ciência do acórdão que vier a ser proferido ao representante e ao Ibama, destacando que o relatório e o voto que fundamentam a deliberação ora encaminhada podem ser acessados por meio do endereço eletrônico www.tcu.gov.br/acordaos e que, caso tenham interesse, o Tribunal pode encaminhar-lhes cópia desses documentos sem quaisquer custos para V. Sas;
c) arquivar o presente processo, com fundamento no art. 169, inciso III, do Regimento Interno do Tribunal".
É o Relatório.

não há.

Não atuou.

REPRESENTAÇÃO. IBAMA. MULTAS APLICADAS POR SERVIDOR OCUPANTE DO CARGO DE TÉCNICO ADMINISTRATIVO. INDÍCIOS DE DESVIO DE FUNÇÃO E DE SUPOSTA BURLA AO CONCURSO PÚBLICO. CONHECIMENTO. IMPROCEDÊNCIA. ARQUIVAMENTO.

REPRESENTAÇÃO (REPR)

Secretaria de Controle Externo da Agricultura e do Meio Ambiente (SecexAgroAmbiental).

Trata-se de representação formulada pelo Exmo. Sr. Gustavo Moulin Ribeiro, como Juiz Federal da Vara de Linhares junto à Seção Judiciária do Espírito Santo, sobre os indícios de desvio de função e de burla ao princípio do concurso público em face da aplicação de multas por servidor ocupante do cargo de técnico administrativo no Instituto Brasileiro do Meio Ambiente e dos Recursos Naturais Renováveis (Ibama) a partir da suposta ausência de previsão normativa para o correspondente exercício da função de fiscalização ambiental. 
2.	A presente representação deve ser, preliminarmente, conhecida pelo TCU, pois restariam preenchidos os requisitos de admissibilidade previstos nos arts. 235 e 237, III, do RITCU, sem prejuízo, todavia, de, no mérito, considerá-la improcedente.
3.	Em linhas gerais, o ora representante noticiou que, na ação penal promovida pelo Ministério Público Federal contra Miguel Ferri Lourencini, o então acusado foi absolvido em virtude da ausência de elementos probatórios sobre a autoria delitiva, em sintonia com o art. 55 da Lei nº 9.605, de 1998, e o art. 2° da Lei nº 8.176, de 1991, tendo o auto administrativo de infração sido lavrado em desfavor do então acusado por servidor ocupante do cargo de técnico administrativo no Ibama, com o subjacente indício aí da possível ocorrência do desvio de função.
4.	Após a análise do feito, a unidade técnica pugnou pelo conhecimento da representação para, no mérito, considerá-la improcedente, tendo assinalado, para tanto, que, à época, não subsistiria a suposta ilegalidade no exercício da função de fiscal ambiental pelo servidor ocupante do cargo de técnico administrativo.
5.	Incorporo o parecer da unidade técnica a estas razões de decidir.
6.	Ocorre que, nos termos dos arts. 3º e 25 da então vigente Portaria Ibama nº 53, de 1998, ao dispor sobre a atividade de fiscalização, não subsistiria a suposta restrição ao exercício de fiscalizações ambientais por parte de servidores ocupantes do cargo de técnico administrativo em face da prerrogativa atribuída aos servidores integrantes do quadro permanente da aludida entidade, passando a ser chamados de "agentes de fiscalização". 
7.	Tendo a referida multa sido aplicada em 13/3/2009, o aludido procedimento foi mantido, contudo, pela Portaria nº 11, de 10 de junho de 2009, ao definir o exercício da atividade de fiscalização por servidor do quadro efetivo do Ibama, desde que designado pelo presidente do Ibama, quando o servidor passaria a exercer a função de "agente ambiental federal", nos termos do art. 4º da aludida portaria.
8.	Bem se vê que os aludidos normativos estariam em consonância com o art. 70, § 1º, da Lei n.º 9.605, de 1998, ao dispor sobre as sanções penais e administrativas derivadas de condutas e atividades lesivas ao meio ambiente, pois definiria, como autoridade ambiental competente para lavrar o auto de infração, o funcionário dos órgãos ambientais integrantes do Sistema Nacional de Meio Ambiente (SISNAMA) , aí incluído o Ibama.
9.	A efetiva restrição ao exercício dessas atividades somente veio a surgir a partir da entrada em vigor da Portaria nº 24, de 2016, quando a aludida função passou a ser exclusivamente designada em prol dos servidores ocupantes dos cargos de analista ambiental ou de técnico ambiental no quadro efetivo do Ibama.
10.	Por conseguinte, como ostentaria a qualidade de servidor do Ibama à época dos fatos, não subsistiria a suposta restrição ao exercício da fiscalização ambiental pelo aludido técnico administrativo da autarquia, não restando configurada, pois, a suposta ocorrência do desvio de função ou da burla ao princípio do concurso público, nem o eventual comprometimento da validade do aludido auto de infração.
11.	O TCU deve conhecer, portanto, da presente representação para, no mérito, considerá-la improcedente, diante dos elementos de convicção até aqui obtidos nos autos.
Ante o exposto, pugno pela prolação do Acórdão ora submetido a este Colegiado.
TCU, Sala das Sessões, em 19 de novembro de 2019.
Ministro-Substituto ANDRÉ LUÍS DE CARVALHO 
Relator